【裁判字號】    98,訴,1009
【裁判日期】    980730
【裁判案由】    返還借款
【裁判全文】
臺灣臺中地方法院民事判決              98年度訴字第1009號
原      告  內政部營建署
法定代理人  戊○○
訴訟代理人  甲○○
            乙○○
被      告  丁○○
訴訟代理人  丙○○
上列當事人間返還借款事件，本院於民國98年7月10日言詞辯論
終結，判決如下：
    主  文
被告應給付原告新臺幣壹佰貳拾萬參仟玖佰壹拾參元，及其中(一)
新臺幣陸拾捌萬肆仟柒佰玖拾捌元自民國九十三年八月三十一日
起至清償日止，按年息百分之五點○七五計算之利息，暨自民國
九十三年八月三十一日起至清償日止，按上開利率百分之二十計
算之違約金。(二)新臺幣伍拾壹萬玖仟壹佰壹拾伍元，自民國九十
三年十月二十三日起至清償日止，按年息百分之八點○七五計算
之利息，暨自民國九十三年十月二十三日起至清償日止，按上開
利率百分之二十計算之違約金。
原告其餘之訴駁回。
訴訟費用由被告負擔。
    事實及理由
甲、程序方面：
一、本件被告原向台灣省政府借用本件款項，嗣因台灣省省有資
    產及負債，依台灣省政府功能業務與組織調整暫行條例第8
    條第1項規定，由國家概括承受。而為配合精省作業及業務
    移交，內政部營建署以88年8月12日（88）營署北管字第05
    1114號及88年8月26日（88）營署北財字第053319號函示有
    關原由台灣省辦理之國民住宅貸款其權利人及抵押權人改以
    「中華民國，管理機關-內政部營建署」名義登記，故由本
    件原告以其名義提起本件訴訟，其當事人適格，合先敘明。
二、按訴狀送達後，原告不得將原訴變更或追加他訴。但擴張或
    減縮應受判決事項之聲明者，不在此限，民事訴訟法第255
    條第1項第3款定有明文。本件原告起訴聲明請求被告應給付
    原告新台幣（下同）1,203,913元，及其中(一)684,798元
    (二)519,115元，均自民國（下同）93年8月31日起至清償日止
    ，按年息(一)5.075%(二)8.075%計算之利息，暨各按上開利率
    50% 計算之違約金。嗣於本案審理中，減縮其聲明為「被告
    應給付原告1,203,913元，及其中(一)684,798元自93年8月31
    日起至清償日止，按年息5.075%計算之利息，暨按上開利率
    50% 計算之違約金；(二)519,115元自93年10月23日起至清償
    日止，按年息8.075%計算之利息，暨按上開利率50%計算之
    違約金，核屬減縮應受判決事項之聲明，依民事訴訟法第
    255條第1項第3款之規定，應予准許。
乙、實體方面：
一、原告起訴主張：
  (一)訴外人張郭雪花於86年1月24日邀同被告丁○○為連帶保證
    人向原告借款264萬元，借款期限30年，第1年至第5年按月
    付息不還本，第6年起分300期按月平均攤還本息，其中160
    萬元部分按年息5.075%計算利息，104萬元部分按年息
    8.075%計算利息。若未按期給付本息，即喪失期限利益，全
    部債務視為到期，除仍按上開利率計付遲延利息外，並按日
    加收依上開利率50%計算之違約金。詎訴外人張郭雪花及被
    告借款後未依約攤還本息，屢經催告仍不予置理，依約已喪
    失分期攤還之權利，全部債務視為到期，經依強制執行程序
    受償部分款項，現尚欠如主文所示之本金、利息及違約金未
    清償，為此依連帶保證之法律關係，提起本件訴訟。
  (二)對被告抗辯之陳述：
  (1)被告辯稱本件貸款違約金比例過高云云。惟原告實際求償之
    違約金僅2.5375%及4.0375%，相較其所稱之民間20%之慣例
    ，尚稱合理。且貸款契約上約定之50%違約金，亦是依「國
    民住宅貸款辦法第8條」86年貸款期間之原定條文所訂，原
    告請求於法有據。又關於利率之調整，因為國宅貸款有優惠
    ，也因為被告當時有違反契約規定，才被取消優惠的利率，
    不再適用優惠利率。且主債務人張郭雪花死亡後，被告為逃
    避債務，已經辦理拋棄繼承。
  (2)被告另辯稱台灣土地銀行曾於92年2月，以支付命令通知被
    告…。93年8月30日經執行清償（拍賣）…，未再通知被告
    …。」；原告於92年11月20日委由台灣土地銀行對被告發支
    付命令，因被告聲明異議，支付命令失效。另原告於90年8
    月7日遞狀聲請強制執行擔保品，並於93年8月24日拍定，93
    年9月17日由法院製定分配表分別送交各關係人，不足清償
    部分核發債權憑證交原告收執、繼續追償，並無被告所稱「
    借貸債務已消滅」情事。
  (3)又本案因借款人張郭雪花在申請國民住宅貸款時年事已高（
    65歲），償債能力薄弱，故另徵其子（即被告）為連帶保證
    人，以加強償債能力，並無被告所稱「…房屋貸款額度均應
    經過承貸銀行計算…不須有連帶保證人…。」、「被台灣土
    地銀行承辦人員宣稱：為聯絡方便，簽個字沒有什麼關係」
    之情事。
  (4)再者，訴外人張郭雪花及被告等人自88年9月24日起即未依
    約定繳納本息，依約債務視同全部到期。經執行不足清償債
    權部分，請求被告給付（詳計算書分配表），與台灣土地銀
    行電腦查詢帳項無關。被告稱「前往承貸銀行台灣土地銀行
    承辦襄理處協商，才瞭解…」，所言斷章取義，顯非事實。
  (5)被告提出分配表調整計算書，主張已無積欠原告任何債務。
    惟關於分配表之聲明異議，應於分配期日一日前提出，現已
    經分配完畢，不能再行提出異議。另本件擔保品經拍定後，
    由台灣土地銀行代申請火險保險費未到期部分退費，退保金
    額9,108元，已於97年12月9日沖抵部分利息及違約金。
  (6)另被告對於國民住宅貸款契約約定有疑慮，請自行參閱「民
    法債篇」；又被告認為國民住宅買賣契約有瑕疵，有坪數不
    足的問題，應於交屋時就提出異議，並不在本件請求之原因
    範圍內，因買賣契約與貸款契約是兩回事，互不相涉，被告
    依法應另行提出訴訟解決。又被告其餘所言均與本案無關。
並聲明：(一)被告應給付原告1,203,913元，及其中(1)684,798元自
    93年8月31日起至清償日止，按年息5.075%計算之利息，暨
    按上開利率50%計算之違約金；(2)519,115元自93年10月23日
    起至清償日止，按年息8.075%計算之利息，暨按上開利率50
    %計算之違約金。(二)訴訟費用由被告負擔。
二、被告則辯以：
  (一)被告母親即借款人張郭雪花於85年11月22日遭台中市政府國
    宅承辦單住欺騙，簽訂雙方不對等之「國民住宅買賣契約書
    」及延伸後續之國宅貸款，有「國民住宅買賣契約書」影本
    為證。原「國民住宅買賣契約書」記載只有買方（人民）應
    盡全部義務，若未達到義務，賣方（政府）得逕行解除合約
    收回住宅及基地，而買方（人民）無法主張合約無效及要求
    物的瑕疵賠償之權利，此種片面合約依消費者保護法第12條
    規定，對消費者顯失公平，應為無效。
  (二)依「國民住宅買賣契約書」房屋每坪63,500元，訴外人張郭
    雪花購買48.93坪，總價3,107,000元，惟建物所有權狀記載
    範圍為46.7668坪，可知台中市政府國宅處於88年6月7日後
    所交付買方之房屋權狀不足國宅買賣契約所載之承購面積達
    4.421%。有「建物所有權狀」影本為證。依內政部公告預售
    屋買賣定型化契約應記載及不得記載事項之應記載事項第5
    條第3款．面積如有誤差，其不足部分超過3%以上，不能達
    契約預定之目的者，買方得解除契約。然本件買受人即張郭
    雪花因相信政府不會騙老百姓，而未詳查及主張權益之損失
    ，因而喪失求償機會。再者，原告為國家營建管理單位，自
    當承擔管理之責任，所以「國宅買賣契約與國宅貸款契約」
    是一體不可分的，原告不能只請求借款部分，而不負責買賣
    瑕疵部分。
  (三)復依據國民住宅貸款契約第8條第1款約定：「…由住宅出售
    機關強制執行，並終止本貸款契約，…」。依據90年10月4
    日90年度執松字第19969號民事執行處通知強制執行事件，
    被告配合辦理，應認同90年10月4日當日本貸款契約已終止
    ，原告既已終止本契約，該日之後，自不得要求被告繳付利
    息、違約金。
  (四)又政府為民之表率，本件貸款違約金百分比例過高，有違民
    間銀行一般房屋貸款違約金百分比為在六個月以內者，按日
    加收原貸款利率10%；超過六個月以上部分，按日加收原貸
    款利率20%計算之違約金之慣例；另本件貸款利率亦比當時
    的一般利率都高，有提供擔保品之房貸，通常無此高之利息
    、違約金，原告也都不調降，對消費者顯失公平，應予降低
    計算。再者，房屋貸款額度均應經過承貸銀行計算，不致有
    超貸狀況，在擔保品超過貸款金額狀況下，不須有連帶保證
    人，故本件貸款並不必有連帶保證人，被告因無任何法律常
    識，且無任何簽約經驗，才簽下本件不必簽的連帶保證責任
    ，實屬不平。
  (五)台灣土地銀行曾於92年2月，以支付命令通知被告，經貴院
    判決駁回該支付命令之聲請。93年8月30日經執行清償（拍
    賣）所得金額2,703,300元，未再通知被告須負保證責任，
    是被告認為協助台灣土地銀行完成法拍過戶不動產點交完成
    後，本件借貸債務應已消滅。
  (六)綜上，被告連帶保證金額2,640,000元，已繳付914,000元，
    執行清償（拍賣）減除連帶保證金額後之餘額63,300元，及
    國宅交屋面積不足買賣契約所載之承購面積達4.421%之差價
    並扣除台灣土地銀行所退火險保險費，再降低違約金百分比
    例後，足堪沖抵全部利息及違約金，而仍有餘。原告不得向
    被告再提任何還款之訴。
答辯聲明：(一)原告之訴駁回。(二)訴訟費用由原告負擔。
三、得心證之理由：
    原告主張訴外人張郭雪花於86年1月24日邀同被告為連帶保
    證人與台灣省政府簽訂國民住宅貸款契約，並向省府借款
    264 萬元，惟訴外人張郭雪花借款後未依約攤還本息，依約
    已喪失分期攤還之權利，全部債務視為到期，經依強制執行
    程序受償部分款項之事實，業據其提出國民住宅貸款契約、
    留存印鑑約定書及本院民事執行處93年度執字第24520號強
    制執行金額計算書分配表等影本為證。並為被告所不爭執，
    堪信原告之主張為真正。惟就原告主張尚未清償之金額
    1,203,913元部分，為被告所否認，並以上揭情詞置辯，則
    本件應審究者厥為原告得否請求被告清償系爭借款
    1,203,913元及其利息、違約金？
    經查：
  (一)被告主張其母親即本件借款人張郭雪花於85年11月22日遭台
    中市政府國宅承辦單住欺騙，簽訂雙方不對等之「國民住宅
    買賣契約書，且依「國民住宅買賣契約書」房屋每坪63,500
    元，訴外人張郭雪花購買48.93坪，總價3,107,000元，惟建
    物所有權狀記載範圍為46.7668坪，可知台中市政府國宅處
    於88年6月7日後所交付訴外人張郭雪花之房屋權狀不足國宅
    買賣契約所載之承購面積達4.421%，面積顯有誤差，訴外人
    張郭雪花之權益受有損失云云。但查被告主張其母親張郭雪
    花所購買之國宅有坪數不足之問題，縱然屬實，惟此為被告
    母親張郭雪花與台中市政府間就國民住宅買賣契約之履行是
    否有瑕疵之問題，訴外人張郭雪花應另尋其他途徑解決，與
    本件訴外人張郭雪花及被告向原告借款，且迄今尚未全部清
    償之事實無關，兩件法律關係不同，本院在此自不予審究，
    此先予敘明。
  (二)又被告主張依國民住宅貸款契約第8條第1款約定，則於90年
    10月4日鈞院90年度執松字第19969號民事執行處通知之強制
    執行事件，應認同90年10月4日當日本貸款契約已終止，原
    告既已終止本契約，該日之後，自不得要求被告繳付利息、
    違約金云云。惟查，國民住宅貸款契約第8條第1款約定「收
    回住宅及基地：借款人願依照住宅出售機關通知期限內辦理
    還屋退款手續如期遷出，逾期不為辦理者，願由當地土地銀
    行代理貴府申請法院裁定後，由住宅出售機關強制執行，並
    終止本貸款契約，所有應繳還之借款本息、違約金等，由貴
    府在退還住宅及基地款項下優先扣償。…」等語。查訴外人
    張郭雪花於90年間收到本院90年度執松字第19969號民事執
    行處通知之強制執行事件，係因訴外人張郭雪花未依約繳納
    貸款本息，其債務依約視同全部到期，嗣經原告聲請強制執
    行拍賣抵押物，以清償該貸款債務，惟除此之外，並未有任
    何通知訴外人張郭雪花或被告須辦理還屋退款如期遷出，並
    終止本件貸款契約之情事。是由上開約定內容可知，被告所
    稱前開情形顯與國民住宅貸款契約第8條第1款規定不符。再
    查，由國民住宅貸款契約第8條第2款約定「撤銷貸款權利：
    借款人於貴府或台灣土地銀行通知之日起兩個月內繳清全部
    貸款本息（包括違約金），如逾期不還，願由當地台灣土地
    銀行代理貴府申請法院拍賣抵押物取償，如有不足，仍由借
    款人負責清償。」等語觀之，則借款人張郭雪花未依約繳納
    貸款本息，經本院民事執行處拍賣抵押物後，仍不足清償全
    部貸款債務，嗣由原告取得債權憑證等情事，認應符合上開
    國民住宅貸款契約第8條第2款約定之情形，亦即借款人或被
    告仍應負本件清償之責任至明。被告主張依國民住宅貸款契
    約第8條第1款規定，本貸款契約於90年10月4日已經原告終
    止，自不得再要求被告繳付利息、違約金云云，顯有違誤，
    自無足採。
  (三)被告復辯稱本件貸款利率比當時的一般利率都高，都不調降
    ，對消費者顯失公平，應予降低計算；又本件貸款違約金百
    分比例過高，有違民間銀行20%之慣例云云。按約定利率，
    超過週年利率20%者，債權人對於超過部分之利息，無請求
    權。民法第205條定有明文。本件系爭貸款契約之約定年利
    率分別為5.075%、8.075%，有國民住宅貸款契約可稽，其利
    率並未逾法定最高利率年息20%之限制，原告依約請求被告
    給付各按年息5.075%、8.075%計算之利息，於法並無不合。
    再按，約定之違約金額過高者，法院得減至相當之數額。民
    法第252條定有明文。是契約當事人約定之違約金額是否過
    高，應由法院衡量。如當事人約定契約不履行之違約金過高
    者，法院固得依民法第252條規定依職權或依債務人聲請核
    減至相當之數額，惟是否相當，仍須依一般客觀事實、社會
    經濟狀況及當事人實際上所受損害及債務人若能如期履行債
    務時，債權人可得享受之一切利益為衡量標準。（參照最高
    法院49年台上字第807號及51年台上字第19號判例意旨）。
    查本件原告係以被告未依約按期償還所借之款項，而違反兩
    造約定為由，請求被告給付違約金；然查被告未按期履行償
    還借款之義務之違反，給付之內容為金錢債權，則原告因被
    告之遲延給付，其可能受到之損害應為利息之損失，復參照
    現今一般大眾貸款利率及社會經濟狀況，本院認兩造約定之
    違約金應屬過高，應予酌減為按約定利率20%計算，始為適
    當，逾此部分之請求尚非允當，應予駁回。
  (四)被告再辯稱台灣土地銀行曾於92年2月，以支付命令通知被
    告，經貴院判決駁回該支付命令之聲請。93年8月30日經強
    制執行清償（拍賣）所得金額2,703,300元，未再通知被告
    ，則本借貸債務應已消滅云云。按連帶債務之債權人，得對
    於債務人中之一人，或數人，或其全體，同時或先後請求全
    部或一部之給付。民法第273條第1項定有明文。又「上訴人
    既係連帶保證人，應與主債務人負同一清償責任，而被上訴
    人對於主債務人就實行擔保物權受清償，或起訴請求保證人
    清償，既得擇一行使，則對於與主債務人負同一清償責任之
    上訴人，自亦得擇一請求」，最高法院69年台上字第1924號
    裁判可資參照。查本件訴外人張郭雪花為系爭貸款之主債務
    人，而被告為連帶保證人，自應與主債務人即訴外人張郭雪
    花負同一清償責任，而原告對於實行擔保物權受清償，或起
    訴請求連帶保證人、主債務人清償，既得擇一行使，揆諸前
    開規定及裁判意旨，本件原告先聲請對主債務人即張郭雪花
    之財產為強制執行，經拍賣抵押物仍不足清償全部債權，取
    得本院債權憑證後，嗣再依連帶保證之法律關係，請求被告
    應連帶清償系爭貸款債務，於法自無不合，被告辯稱原告已
    實行擔保物權受清償，本件借貸債務應已消滅云云，顯屬無
    據。
四、綜上所述，訴外人張郭雪花就系爭借款既尚欠1,203,913元
    及其利息、違約金，且被告為該借款之連帶保證人，從而，
    原告依連帶保證之法律關係，請求被告給付如主文第1項所
    示之本金及利息、違約金，為有理由，應予准許，逾此部分
    之請求，為無理由，應予駁回。本件連帶債務係發生於主債
    務人張郭雪花91年9月8日死亡前之88年9月24日（104萬元部
    分）及88年10月24日（160萬元部分）因未按期履行，債務
    視為全部到期，此有本院民事執行處分配表可參，被告雖於
    91 年9月23日向法院聲明拋棄繼承，仍不能免除其連帶清償
    責任，併予敘明。
五、按各當事人一部勝訴、一部敗訴者，其訴訟費用，由法院酌
    量情形，命兩造以比例分擔或命一造負擔，或命兩造各自負
    擔其支出之訴訟費用，民事訴訟法第79條定有明文。查本件
    原告之請求，其中關於請求被告給付違約金部分，固有部分
    敗訴，然原告敗訴部分為附帶請求，依民事訴訟法第77條之
    2第2項規定，本不併算其價額而徵收裁判費，是關於訴訟費
    用負擔部分，爰依民事訴訟法第79條規定，仍命被告負擔。
六、本件為判決基礎之事證已臻明確，本院經逐一審酌兩造所提
    其餘攻擊防禦方法及舉證，均與前開論斷結果無礙，爰不另
    贅論，併此敘明。
七、據上結論，本件原告之訴為一部有理由，一部無理由，依民
    事訴訟法第79條，判決如主文。
中    華    民    國    98    年    7    月    30     日
                  民事第二庭    法  官  周靜秀
正本係照原本作成。
如對本判決上訴，須於判決送達後20日內向本院提出上訴狀。
中    華    民    國    98    年    7     月    30    日
                                書記官


司法院資訊處製作；財團法人民間司法改革基金會備份。
